臺灣雲林地方法院民事判決　　　　　　　 99年度訴字第499號
原　　　告　楊德春
訴訟代理人　郭有傳
被　　　告　吳許錦鋒
上列當事人間確認優先購買權不存在事件，本院於民國100 年4
月28日言詞辯論終結，判決如下：
    主  文
原告之訴駁回。
訴訟費用由原告負擔。
    事實及理由
一、原告起訴主張：坐落雲林縣土庫鎮○○○段984 地號土地（
    下稱系爭土地）為訴外人許桂花所有，伊所有坐落同段986
    地號土地（下稱986 地號土地）與系爭土地相鄰。系爭土地
    因許桂花積欠債務而遭查封，並經鈞院99年度司執字第9043
    號強制執行事件中拍賣，於民國99年10月12日由訴外人黎煥
    中得標拍定。經鈞院通知是否行使優先購買權後，原告遂以
    系爭土地毗連耕地之現耕所有權人身分主張優先購買權，被
    告亦以系爭土地承租人身分對系爭土地主張優先承買權，被
    告主張優先購買權之順序優先於原告。被告雖主張其為系爭
    土地承租人，然許桂花因積欠他人債務無法清償早於97、98
    年離家出走，至今行蹤不明，以致系爭土地無人耕作，被告
    係未經許桂花之同意而耕作，自非系爭土地之承租人，故被
    告對系爭土地應無優先承買權存在等語，並聲明：確認被告
    對於坐落雲林縣土庫鎮○○○段984 地號土地之優先購買權
    不存在。
二、被告則以：系爭土地原為許桂花耕作，嗣因許桂花積欠債務
    離開後，由訴外人即許桂花配偶吳英才（兩人已於98年7 月
    14日離婚）耕作。訴外人即被告胞弟許文兆、被告之子吳世
    哲、吳世宏拿錢給伊託伊幫忙跟會，伊就以渠等名義加入以
    許桂花為會首之合會，是伊去跟會，嗣許桂花倒會，共積欠
    伊3 會的29期會款，共約新臺幣（下同）80餘萬元，無法清
    償，許桂花方於98年7 月3 日週五中午表示系爭土地讓伊耕
    作，用會款抵繳租金，並委託吳英才處理相關事務，故伊自
    98年7 月3 日起即承租系爭土地，且確實耕作系爭土地，故
    伊為系爭土地承租人，自得依法主張優先購買權。另伊主張
    優先承買系爭土地之前曾詢問過原告，原告曾向伊表示並無
    購買意願。經伊查訪發現訴外人楊素靜曾於99年10月12日參
    與系爭土地拍賣，然未得標，嗣透過訴外人黃玉城遊說原告
    ，約定由原告以毗連耕地現耕所有權人身分行使優先承買權
    ，實則購買系爭土地之資金全數由楊素靜所支付，原告本身
    並無購買系爭土地之意願及資力，上開行為與農地重劃條例
    立法精神與意旨相違等語置辯，並聲明：如主文所示。
三、按確認法律關係之訴，非原告有即受確認判決之法律上利益
    者，不得提起之。民事訴訟法第247 條第1 項前段定有明文
    。所謂即受確認判決之法律上利益，係指法律關係之存否不
    明確，原告主觀上認其在法律上之地位有不安之狀態存在，
    且此種不安之狀態，能以確認判決將之除去者而言（最高法
    院52年台上字第1240號判例意旨參照）。查原告以其為系爭
    土地毗連耕地之現耕所有權人，對系爭土地行使優先購買權
    ，然被告亦主張其為系爭土地承租人，並就系爭土地行使第
    一順序優先購買權，惟為原告所否認，則被告就系爭土地是
    否有第一順序優先購買權存在不明，且使原告得否就系爭土
    地行使優先購買權之法律上地位有不安之狀態，而該不安之
    狀態，復能以對於被告是否有上開優先購買權之確認判決將
    之除去，揆諸首開意旨，原告提起本件訴訟，有確認判決之
    法律上利益，合先敘明。
四、下列事實為兩造所不爭，並經本院調閱本院99年度司執字第
    9043號民事執行卷宗查明無訛，復有土地登記謄本、地籍圖
    謄本、個人戶籍資料查詢結果在卷可稽，應堪信為真實：
  (一)許桂花所有之系爭土地經本院民事執行處以99年5 月26日雲
    院恭99司執甲字第12128 號函囑託雲林縣虎尾地政事務所辦
    理查封登記在案，並於99年10月12日本院99年度司執字第90
    43號清償債務強制執行事件公開拍賣，由訴外人黎煥中以總
    價3,091,000 元得標。
  (二)本院於99年10月12日以雲院恭99司執甲字第9043號函通知原
    告於文到10日內陳明是否行使優先購買權，逾期不行使，即
    視為放棄優先購買權，原告於99年10月13日具狀陳明願以毗
    連耕地之現耕所有權人身份行使優先購買權，並繳納價金3,
    091,000 元，嗣被告於99年10月15日亦具狀以系爭土地承租
    人身份主張優先承買權，並繳納保證金610,000 元。本院執
    行處對此優先承買權之爭議，曾於99年10月22日在本院與兩
    造進行協調，但無結果，乃於99年10月22日發文通知原告應
    於文到7 日內提出已對被告提起確認優先購買權不存在之訴
    訟，否則將視為不否認被告之優先購買權。
  (三)原告所有986 地號土地與系爭土地相毗鄰，且均屬農地重劃
    區內之耕地。
  (四)吳英才與許桂花於98年7 月14日離婚。
  (五)被告自98年7 月起耕作、使用系爭土地迄今。
  (六)本院民事執行處於99年7 月2 日查封系爭土地時，系爭土地
    為剛收割完畢之狀態。
五、得心證之理由：
    原告主張被告並非系爭土地承租人，故無優先購買權存在等
    語，惟為被告所否認，並以前詞置辯，是兩造爭執之點厥為
    ：(一)許桂花有無積欠被告的會款？(二)被告對於系爭土地有無
    租賃關係之存在？(三)租賃契約是否限於書面？或土地所有權
    人為出租人？(四)被告是否繳納租金？或以許桂花所積欠被告
    之會錢折抵租金？及其效力為何？經查：
  (一)被告主張伊以許文兆、吳世哲及吳世宏名義加入以許桂花為
    會首之合會，許桂花積欠伊80幾萬元會款等情，業據其提出
    合會名單、許文兆、吳世哲及吳世宏之戶籍謄本、國民身分
    證正反面影本在卷可憑（見本院卷第45頁、第46頁、第109
    頁至第117 頁），是被告以許文兆、吳世哲及吳世宏名義加
    入由許桂花擔任會首之合會一情，堪以認定。另參以證人吳
    英才證稱：因許桂花欠被告會錢，系爭土地給被告耕作，租
    金抵充會錢，沒有說要租多久等語，核與證人即許桂花之子
    吳福能所證述：當我母親許桂花還在時曾跟我說過，有欠被
    告會錢，系爭土地有租被告讓她耕作，用租金折抵會錢。我
    母親先處理，後來因有人要打我母親，所以她就走了等語相
    符，可見被告確有以上開人等之名義參加許桂花之合會，許
    桂花有積欠被告之會款屬實。
  (二)又證人朱勝男亦到庭證稱：伊所有之土地離系爭土地很近，
    有看過被告在系爭土地種植作物，不論係許桂花、吳英才或
    被告耕作，都是伊幫忙翻土；伊97、98年開始知道被告跟吳
    英才承租系爭土地，但不知租金多少。被告本來就從事耕作
    ，也有自己的土地等語。證人吳英才復證稱：許桂花起先有
    說給被告耕作沒有關係，就是抵會錢。系爭土地本來係伊在
    耕作，但伊老了，無法耕作，就給被告作，97年許桂花跟我
    電話聯絡，就是他打電話給我，我跟他提過，他跟我說，讓
    他耕作。伊與許桂花離婚後，伊還住在那邊，被告先前在系
    爭土地上種稻，現在花生剛收成等語（本院99年12月20日、
    100 年3 月14日準備程序筆錄，見卷第25頁至第26頁、第64
    頁背面至67頁背面）。另參以被告自98年7 月開始耕作使用
    系爭土地迄今，且經本院民事執行處於99年7 月2 日履勘現
    場進行查封時，系爭土地為剛收割完畢之狀態，此為兩造所
    不爭執之事實，並有本院民事執行處99年7 月2 日查封（履
    勘）筆錄（見本院99年度司執字第9043號節影卷，本院卷第
    76頁至第82頁）、現場照片8 張（見本院卷第32頁、第33頁
    、第50頁、第51頁）在卷可佐，可知被告確實於系爭土地上
    從事耕作超過2 年，且由上開證人吳英才證述可知，證人吳
    英才對被告使用系爭土地種植作物之情形知之甚詳，倘被告
    無權使用系爭土地，證人吳英才豈有容許被告長期任意使用
    系爭土地而均未表示反對之理！因此，被告係有權使用系爭
    土地一情，亦足堪認定。
  (三)再按當事人互相表示意思一致者，無論其為明示或默示，契
    約即為成立；稱租賃者，謂當事人約定，一方以物租與他方
    使用、收益，他方支付租金之契約。民法第153 條第1 項、
    第421 條第1 項分別定有明文。是租賃契約於當事人就租賃
    物以及使用對價之意思表示一致即成立，以言詞或書面、明
    示或默示，均無不可，僅雙方合意為已足。經查，證人吳英
    才、吳福能、朱勝男均證稱系爭土地係許桂花出租與被告使
    用，證人吳英才復證稱：98年7 月3 日租給被告，有收租金
    ，一分地是一期2,000 元，一年兩期，系爭土地是四分地，
    因為欠被告會錢，給他耕作，租金抵充會錢，沒有說要租多
    久等語，核與被告所辯：許桂花委託證人吳英才處理相關事
    務等情符合，足認許桂花確係因倒會無力支付會款而與被告
    合意，將系爭土地出租與被告耕作使用，並以其積欠被告之
    會款抵償租金，嗣再由許桂花委託證人吳英才交付系爭土地
    與被告，並就折抵租金之方式為約定等情為真。且依前揭規
    定與說明，被告與許桂花於98年7 月3 日就租賃物及使用對
    價已達成合意，租賃契約即已成立，自無須以訂立書面契約
    為必要，則被告主張其為系爭土地之承租人，洵屬可採。至
    於被告是否曾繳納租金、是否以現金交付或以許桂花所欠會
    款抵繳租金等情，僅係被告有無或如何履行給付租金義務之
    問題，尚無礙於被告就系爭土地有租賃關係之事實。
  (四)按「重劃區內耕地出售時，其優先購買權之次序如左：一、
    出租耕地之承租人。二、共有土地現耕之他共有人。三、毗
    連耕地之現耕所有權人。」農地重劃條例第5 條定有明文。
    本件被告既為系爭土地之承租人，被告自得依上開規定就系
    爭土地行使優先購買權。從而，原告請求確認被告就系爭土
    地無優先購買權存在，為無理由，應予駁回。
六、末查，上開農地重劃條例第5 條第3 款所規定，毗連耕地之
    現耕所有權人有優先購買權之立法意旨，係為擴大農場經營
    面積，以加速農業機械化，發揮機械耕作之效能（立法理由
    參照）。因此，依上開規定行使優先購買權者，應以該毗連
    耕地之現耕所有權人自行購買者為限，尚不得將其名義借由
    他人行使，否則，即與上開規定意旨有違，不為法之所許。
    查被告抗辯原告本人並無行使優先購買權之意思，而係同意
    他人借其名義行使，並由他人提供價金等情，雖為原告之訴
    訟代理人所否認，惟經本院命原告之訴訟代理人偕同原告親
    自到庭，並提出原告向本院執行處行使優先購買之資金證明
    後，原告拒不到庭，亦未提出該資金證明供本院參酌，堪認
    被告上開抗辯屬實，併此敘明。
七、兩造其餘之攻擊防禦方法及證據資料，經本院斟酌後，認與
    本件判決結果不生影響，自無一一詳予論述之必要，附此敘
    明。
八、訴訟費用負擔之依據：民事訴訟法第78條。
中    華    民    國   100    年    5     月    19    日
                  民事第二庭  審判長法  官   黃一馨
                                    法  官   高士傑
                                    法  官   蔡惠琪
以上正本係照原本作成
如對本判決上訴，須於判決送達後廿日內向本院提出上訴狀。如
委任律師提起上訴者，應一併繳納上訴審裁判費。
中    華    民    國   100    年    5     月    19    日
                                    書記官   李松坤